最高法院民事判決　　　　　　　九十六年度台上字第一五一號
上　訴　人　丙○○○
訴訟代理人　連 阿 長律師
被 上訴 人　甲 ○ ○
　　　　　　乙 ○ ○
共　　　同
訴訟代理人　楊 祺 雄律師
　　　　　　劉 法 正律師
上列當事人間請求遷讓房屋事件，上訴人對於中華民國九十五年
六月二十一日台灣高等法院判決（九十五年度上字第二五九號）
，提起上訴，本院判決如下：
    主  文
原判決除假執行部分外廢棄，發回台灣高等法院。
    理  由
本件原審將第一審所為命被上訴人將台北市○○區○○街一段四
十八巷五弄十號八樓房屋（下稱系爭房屋）遷空返還予上訴人之
判決廢棄，改判駁回上訴人之訴，無非以：系爭房屋於民國八十
七年三月三日辦理第一次所有權登記之所有權人，係訴外人周孫
豐，於九十一年十二月二十日以因買賣原因移轉登記所有權予訴
外人林淑珠。於九十二年十一月二十七日以買賣原因移轉登記所
有權予訴外人李振勝。於九十三年四月七日以買賣原因移轉所有
權登記與上訴人。而上訴人向安泰商業銀行股份有限公司（下稱
安泰銀行）貸款新台幣（下同）七百萬元，其中六百三十三萬四
千四百九十四元係用以償還周孫豐於台北市第五信用合作社（下
稱北市五信）之欠款等情，為兩造所不爭。茲上訴人主張：伊係
系爭房屋所有權人，系爭房屋遭被上訴人無權占有，伊得本於物
上請求權請求被上訴人返還云云。被上訴人則否認伊為無權占有
，辯稱：伊係向系爭房屋之真正所有人周孫豐借用而占有云云，
兩造情詞各執。經查林淑珠、李振勝均係借名登記為系爭房屋所
有權人，二人登記為所有權人名義時，真正權利人為周孫豐乙節
，為兩造不爭之事實。惟證人李振勝證稱：伊因借名登記而協辦
系爭房屋之所有權移轉登記，系爭房屋登記為上訴人所有，亦係
借名登記，周孫豐有多筆不動產均係借名登記云云；證人周麗芬
證稱：因周孫豐有債務問題，故周孫豐所有之不動產借名登記在
親友名下，由親友名義向銀行貸款，系爭房屋亦是借名登記在上
訴人名下云云。李振勝與兩造間無利害關係，周麗芬則與周孫豐
及上訴人為兄姊妹，對於家族事務甚為瞭解；參以證人李振勝另
證稱：九十三年三月五日系爭房屋仍登記於伊名下時，為移轉登
記所有權予上訴人，伊書立乙紙協議書證明借名登記為上訴人云
云；觀該協議書記載：房屋坐落臺北市○○區○○街一段四十八
巷五弄十號八樓，茲因陳玲莉借貸因素，借用李振勝名義向安泰
銀行貸款，並以其友人張博欽為貸款保證人。後來，因李振勝收
入不固定因素，然後再借用丙○○○名義向安泰銀行繼續辦理貸
款，並以張博欽為保證人。同時協議九十三年底前過回給陳玲莉
。為恐空口無憑，特此為證等字樣，乃因李振勝信用不足，故需
將系爭房屋所有權移轉予上訴人，以上訴人之名義向銀行貸款，
嗣後再將系爭房屋移轉予周孫豐之妻陳玲莉。而此與李振勝、周
麗芬之證詞相互符合，堪以採信。又證人楊振德證稱：對保當時
只知道周孫豐有財務危機，為了幫助周孫豐，被上訴人通知其至
銀行對保簽名，並不知道上訴人向周孫豐買受系爭房屋云云。楊
振德與上訴人為母子關係，且已成年，亦係上訴人聲請傳訊之證
人，衡情上訴人既以其子為系爭房屋貸款之連帶保證人，楊振德
應當知上訴人買受系爭房屋，惟其竟不知上訴人買受系爭房屋，
反而證稱：銀行對保係為了幫忙周孫豐之債務云云，則上訴人主
張系爭房屋係其向周孫豐買受，自無可採。系爭房屋所有權由李
振勝移轉登記予上訴人，既係借名登記，周孫豐仍為真正權利人
。上訴人既登記為系爭房屋及其坐落土地之所有權人，課稅對象
自為登記所有權人，其提出系爭房屋之房屋稅、地價稅繳款書、
系爭房屋之火災及地震保險單，均不足證明上訴人買受系爭房屋
，為系爭房屋實際所有權人。又安泰銀行七百萬元貸款之本息固
由上訴人之郵局帳戶內支付，惟其提出之證據尚不足以證明上開
貸款係系爭房屋之買賣價金，證人既已證明上訴人並無買受系爭
房屋，僅係借名登記，周孫豐為系爭房屋之真正權利人，已如前
述，自難以郵局帳戶之交易內容為有利於上訴人之認定。則上訴
人本於所有物返還請求權，訴請被上訴人返還系爭房屋，即屬無
據，不應准許等詞，為其判斷之基礎。
按當事人提出之私文書必須真正而無瑕疵者，始有訴訟法之形式
的證據力，此形式的證據力具備後，法院就其中之記載調查其是
否與系爭事項有關，始有實質的證據力之可言。又民事訴訟法第
三百五十八條關於私文書經本人或其代理人簽名、畫押、蓋章或
按指印者，推定為真正之規定，須其簽名、畫押、蓋章或按指印
係本人或其代理人為之，在當事人間已無爭執或經舉證人證明者
，始得適用（本院四十一年台上字第九百七十一號、二十八年上
字第一○號判例參看）。關於卷附協議書（見一審訴字卷第二十
一頁）係由被上訴人提出，上訴人一再否認其上之上訴人簽名、
印文為真正（見一審訴字卷第五十九頁、原審卷第四十四、九十
七頁），乃原審未調查審認該協議書是否真正，徒以其記載內容
與證人李振勝之證詞相符（按：李振勝證述：協議書係其書立，
但上訴人是否在場其不記憶云云），即為不利於上訴人之論斷，
於法即有未合。其次安泰銀行七百萬元貸款之本息係由上訴人之
郵局帳戶內支付，為原審確定之事實。而被上訴人甲○○（由周
孫豐為訴訟代理人陳述）於第一審亦自認安泰銀行之貸款係由上
訴人償還（一審卷第五十五頁）。果爾，上訴人主張：茍如系爭
房屋僅係借名登記以便借款，則日後本息自應由周孫豐自己繳納
，豈是由伊繳納云云（見原審卷第九十四、九十五頁），是否全
無可採，即不無研求之餘地。乃原審對此上訴人重要之攻擊方法
恝置不論，亦難謂無理由不備之違法。上訴論旨，指摘原判決為
不當，聲明廢棄，非無理由。
據上論結，本件上訴為有理由。依民事訴訟法第四百七十七條第
一項、第四百七十八條第二項，判決如主文。
中　　華　　民　　國　九十六　年　　一　　月　 十八   日
                      最高法院民事第六庭
                          審判長法官  許　朝　雄
                                法官  謝　正　勝
                                法官  鄭　玉　山
                                法官  吳　麗　女
                                法官  袁　靜　文
      本件正本證明與原本無異
                                      書  記  官
中　　華　　民　　國　九十六　年　　一　　月　 三十　 日
                                                      V
